臺灣臺北地方法院民事判決
110年度簡上字第64號
上  訴  人  張志僑



訴訟代理人  張國璽律師
            顏心韻律師
被  上訴人  新安東京海上產物保險股份有限公司

法定代理人  陳忠鏗
訴訟代理人  姜立方
上列當事人間請求侵權行為損害賠償（交通）事件，上訴人對於
民國109年10月7日本院新店簡易庭106年度店簡字第922號第一審
判決提起上訴，本院於111年5月13日言詞辯論終結，判決如下：
    主  文
上訴駁回。
第二審訴訟費用由上訴人負擔。
    事實及理由
一、被上訴人主張：
　　被上訴人承保之訴外人黃美華所有並由訴外人張雨翔駕駛之
    車牌號碼000-0000號自用小客車（下稱系爭車輛），於民國
    105年3月21日下午11時許，在臺北市文山區國道三甲3公里6
    00公尺處東向內側車道處，遭上訴人駕駛車牌號碼0000-00
    號自用小客車因未依規定變換車道之過失擦撞，致系爭車輛
    受損，而本件交通事故之發生，上訴人應負擔7成之過失責
    任，又系爭車輛經送修，修復費用為新臺幣（下同）23萬2,
    050元（含工資3萬6,300元、烤漆2萬2,790元、零件17萬2,9
    60元），爰依侵權行為及保險代位之法律關係，請求上訴人
    給付16萬2,435元（原審判命上訴人應給付被上訴人7萬9,19
    3元，及自106年5月18日起至清償日止，按年息百分之5計算
    之利息，駁回被上訴人其餘請求，上訴人就其敗訴部分提起
    本件上訴，被上訴人就其敗訴部分則未聲明不服，該部分業
    已確定而不在本院審理範圍），並聲明：上訴駁回。
二、上訴人則答辯以：
　　上訴人於向左變換車道前，已自後視鏡確認左後方主線車道
    後方40公尺之安全距離為淨空狀態，方打左方向燈隨前方車
    輛變換至內側車道，惟系爭車輛駕駛即張雨翔竟以時速高達
    139.5公里之車速行駛，而以系爭車輛車速換算，每秒可前
    進約39公尺，上訴人之車速則為時速70公里，換算每秒可前
    進約19公尺，兩者速差約70公里，張雨翔每秒接近上訴人近
    20公尺，即便張雨翔與上訴人維持40公尺之安全距離，上訴
    人僅有2秒反應時間以確認後方有無來車，因張雨翔之超速
    行為大幅壓縮上訴人之反應時間與距離，致上訴人無法於合
    理反應時間內預見後方來車以避免本次事故。是以，上訴人
    已盡相當之注意，於確認左側車道後方無來車後方切換車道
    ，且無從察覺嚴重超速之系爭車輛從後方快速靠近，自不成
    立侵權行為。縱使上訴人有過失，亦應由駕駛系爭車輛之張
    雨翔負擔7成過失責任，上訴人負擔3成，始為合理。再者，
    被上訴人固向上訴人主張烤漆費用2萬2,790元，惟重新烤漆
    其性質與零件更換係以新代舊類似，故烤漆費用應予折舊等
    語，資為抗辯，並聲明：㈠原判決不利於上訴人部分廢棄。㈡
    上開廢棄部分，被上訴人在第一審之訴駁回。
三、本件被上訴人主張其所承保之系爭車輛，於上開時、地與上
    訴人駕駛之車牌號碼0000-00號自用小客車發生擦撞受損，
    被上訴人已賠付系爭車輛修復費用23萬2,050元（含工資3萬
    6,300元、烤漆2萬2,790元、零件17萬2,960元）予被保險人
    黃美華等事實，業據被上訴人提出系爭車輛行車執照影本、
    張雨翔汽車駕駛執照影本、系爭車輛受損照片、國道公路警
    察局道路交通事故當事人登記聯單、估價單、統一發票、汽
    車險賠款同意書、系爭車輛汽車保險單等件為證（見原審卷
    第4頁至第8頁反面、第13頁至第19頁、第115頁至第121頁）
    ，並有內政部警政署國道公路警察局第九公路警察大隊106
    年5月24日國道警九交字第1069003232號函檢附之本件道路
    交通事故調查卷宗在卷可稽（見原審卷第32頁至第57頁），
    復為上訴人所不之爭執（見原審卷第123頁至第124頁、第15
    8頁），是此部分事實，堪信為真。　　
四、至被上訴人主張本件車禍事故之發生，係因上訴人未依規定
    變換車道之過失行為所致，被上訴人得依侵權行為及保險代
    位之法律關係，請求上訴人按其過失比例賠償被上訴人系爭
    車輛修復費用之7成等節，則為上訴人所否認，並以前詞置
    辯，是以，本件所應審究之爭點為：上訴人應否負侵權行為
    損害賠償責任？如是，被上訴人依侵權行為及保險代位之法
    律關係，得請求上訴人賠償之系爭車輛修復費用數額為何？
     
五、本院之判斷：
　㈠按因故意或過失，不法侵害他人之權利者，負損害賠償責任
    ；汽車、機車或其他非依軌道行駛之動力車輛，在使用中加
    損害於他人者，駕駛人應賠償因此所生之損害，民法第184
    條第1項前段、第191條之2本文分別定有明文。次按汽車在
    行駛途中，變換車道或超越前車時，應依標誌、標線、號誌
    指示，並不得驟然或任意變換車道，亦為高速公路及快速公
    路交通管制規則第11條第1款所明定。經查：
　1.張雨翔前因本件車禍事故對上訴人提出之侵權行為損害賠償
    訴訟，經本院以106年度北訴字第28號事件受理在案（下稱
    另案），而由另案法官當庭勘驗系爭車輛行車紀錄器之錄影
    影像，其勘驗結果為：自畫面時間10:23:27起至10:23:28，
    依車牌號碼0000-00號車輛之行進方式，該車係自匝道處直
    接變換車道到內側車道，於畫面時間10:23:29，車牌號碼00
    00-00號車輛尚未完全進入內側車道，系爭車輛向前撞到車
    牌號碼0000-00號車輛等情，有另案106年10月30日勘驗筆錄
    附於另案卷內可稽，兩造復對於系爭車輛在事故發生前是由
    外線車道進入內線車道，上訴人駕駛車輛是由匝道進入輔助
    車道直接跨越外線車道進入內線車道乙節均不爭執，並皆表
    示對另案勘驗筆錄無意見（見原審卷第123頁反面至第124頁
    、本院卷第87頁），另參以本件道路交通事故調查卷宗所附
    道路交通事故調查報告表㈠之記載（見原審卷第35頁），可
    知本件車禍事故發生當時，雖為夜間，然現場有照明、路面
    無缺陷、無障礙物、視距良好，上訴人應無不能注意之情事
    ，詎上訴人驟然變換車道，使後方系爭車輛駕駛張雨翔因閃
    避不及致兩車發生擦撞，足認上訴人就本件車禍事故之發生
    應有未依規定變換車道之過失情事。　　
　2.又本件車禍事故經送臺北市車輛行車事故鑑定委員會進行鑑
    定，復經臺北市車輛行車事故鑑定覆議委員會進行覆議，鑑
    定及覆議意見均認：上訴人駕駛7758-KG號自小客車未依規
    定變換車道為肇事主因；張雨翔駕駛系爭車輛超速行駛（依
    行車紀錄畫面）為肇事次因等情，有鑑定意見書及鑑定覆議
    意見書可考（見本院106年度交附民字第13號卷第10頁至第1
    8頁、原審卷第10頁至第12頁、第28頁至第31頁），再經另
    案依上訴人之聲請將本件車禍事故之肇事原因送請國立交通
    大學（自110年2月1日與國立陽明大學合併後，更名為國立
    陽明交通大學，下稱交通大學）鑑定後，鑑定意見亦認：上
    訴人駕駛小客車，未依規定變換車道為肇事主因；張雨翔駕
    駛小客車，超速行駛、未注意車前狀況，為肇事次因等語，
    有該校109年7月13日交大管運字第1091007909號函檢附之行
    車事故補充鑑定意見書附於另案卷內可佐，則被上訴人主張
    上訴人就本件車禍事故之發生，具有未依規定變換車道之過
    失乙節，確屬有據。 
　3.至上訴人雖否認其就本件車禍事故之發生具有過失，辯稱：
    上訴人已盡相當之注意，於確認左側車道後方無來車後方切
    換車道，且無從察覺嚴重超速之系爭車輛從後方快速靠近，
    鑑定意見、覆議意見及交通大學鑑定報告均未就本件上訴人
    有無充足之反應、判斷時間決定不向左變換車道以避免發生
    事故此一重要事項進行鑑定，無從據以認定上訴人有過失云
    云，然依照交通大學行車事故補充鑑定意見書鑑定意見第五
    項記載：「右方（加速）車道車輛燃亮左方向燈僅係向周遭
    宣告其欲往左之意圖，不代表其即取得往左變換車道路權。
    A車（7758-KG，上訴人駕駛）左側跨越車道線（行為明確表
    示往左變換車道）之時間點乃在影片時間01:06.429、兩車
    碰撞的前一刻為01:07.265、距真實碰撞時間點最近之撞擊
    時間為01:07.300（此瞬間畫面右下角光軌跳動，顯示車體
    已發生垂直震動）。若取01:07.300與01:06.429計算，可得
    A車左側跨越車道線至二車發生撞擊所經時間為0.871秒。按
    『在遭遇無預警之交通險境時，百分之95的駕駛人可以在1.6
    秒內完成感識與反應（PRT,perception-response times）
    。』…前述0.871秒顯然遠低於後方車輛可以反應之時間。」
    ，另鑑定人即交通大學教授吳宗修亦於本院到庭證稱：打了
    方向燈也不能立刻變換車道，仍必須確認後方有無來車，在
    不妨害後方路權情況下才能變換，在後方車輛高速前進時，
    雖有可能壓縮前車變換車道的時間，但本件伊係依照當地速
    限判斷能否避免發生撞擊，伊判斷無法避免，因為只剩下0.
    871秒，連反應時間都沒有等語（見本院卷第172頁至第174
    頁），已就本件車禍事故之肇事原因詳為分析，上訴人猶持
    與本件事實截然不同之刑事判決與外國判例法據以爭執本件
    鑑定結果，實無所據，另就上訴人聲請將本件送請交通大學
    再為補充鑑定或另囑託國立澎湖科技大學進行鑑定，亦顯無
    必要。
　㈡被上訴人依侵權行為及保險代位之法律關係，得請求上訴人
    賠償之系爭車輛修復費用數額為何：
　1.按被保險人因保險人應負保險責任之損失發生，而對於第三
    人有損失賠償請求權者，保險人得於給付賠償金額後，代位
    行使被保險人對於第三人之請求權；但其所請求之數額，以
    不逾賠償金額為限，保險法第53條第1項定有明文。經查，
    黃美華所有之系爭車輛遭上訴人駕車擦撞受損，且上訴人就
    本件車禍事故之發生具有過失乙節，業經本院認定如前，是
    黃美華自得依民法侵權行為損害賠償之規定請求上訴人賠償
    其所受之損害，而被上訴人已依保險契約賠付被保險人黃美
    華23萬2,050元乙節，亦有汽車險賠款同意書、系爭車輛汽
    車保險單在卷可稽（見原審卷第19頁、第121頁），故被上
    訴人代位請求上訴人賠償系爭車輛因本件車禍事故所受之損
    害，核屬有據。 
　2.復按負損害賠償責任者，除法律另有規定或契約另有訂定外
    ，應回復他方損害發生前之原狀；第1項情形，債權人得請
    求支付回復原狀所必要之費用，以代回復原狀；損害賠償，
    除法律另有規定或契約另有訂定外，應以填補債權人所受損
    害及所失利益為限，民法第213條第1項、第3項、第216條第
    1項分別定有明文。又依民法第196條請求賠償物被毀損所減
    少之價額，得以修復費用為估定之標準，但以必要者為限，
    例如修理材料以新品換舊品，應予折舊（最高法院77年度第
    9次民事庭會議決議㈠參照）。查系爭車輛之修復費用為23萬
    2,050元，包含工資3萬6,300元、烤漆2萬2,790元、零件17
    萬2,960元等情，業據被上訴人提出估價單、統一發票等件
    為證（見原審卷第13頁至第18頁），復為上訴人所不之爭執
    （見原審卷第158頁），其中零件金額17萬2,960元，係以新
    品換舊品，揆諸前開說明，應予折舊，而依行政院所頒固定
    資產耐用年數表及固定資產折舊率之規定，非運輸業用汽車
    之耐用年數為5年，依定率遞減法每年折舊1000分之369，另
    依營利事業所得稅查核準則第95條第6項規定「固定資產提
    列折舊採用定率遞減法者，以1年為計算單位，其使用期間
    未滿1年者，按實際使用之月數相當於全年之比例計算之，
    不滿1月者，以月計」，系爭車輛係於102年9月出廠，有系
    爭車輛行車執照影本在卷可憑（見原審卷第4頁），至本件
    車禍事故發生時即105年3月21日，已使用2年7個月，則零件
    扣除折舊後之金額為5萬4,043元（計算式詳如附表所示），
    再加計毋庸折舊之工資3萬6,300元、烤漆2萬2,790元後，系
    爭車輛之必要修復費用為11萬3,133元（計算式：5萬4,043
    元＋3萬6,300元＋2萬2,790元＝11萬3,133元）。上訴人雖辯稱
    重新烤漆其性質與零件更換係以新代舊類似，故烤漆費用應
    予折舊云云，然審酌烤漆部分因漆價本身並不高，該部分以
    工資占大部分比例，且烤漆使用年限通常較為長久，故本院
    認烤漆費用毋庸折舊。
　3.再按損害之發生或擴大，被害人與有過失者，法院得減輕賠
    償金額，或免除之；前2項之規定，於被害人之代理人或使
    用人與有過失者，準用之，民法第217條第1項、第3項分別
    定有明文。又保險法第53條第1項所定之保險人代位權，固
    屬法律規定之債權移轉，無待乎被保險人另為移轉行為，惟
    其為債之移轉之性質究無不同，故保險人依該條項規定代位
    行使被保險人對於第三人之損害賠償請求權時，該第三人即
    得適用民法第299條第1項規定，援引其於受通知時所得對抗
    被保險人之事由，對抗保險人（最高法院89年度台上字第18
    53號判決意旨參照）。查本件車禍事故之發生，上訴人駕駛
    小客車，未依規定變換車道為肇事主因；張雨翔駕駛小客車
    ，超速行駛、未注意車前狀況，為肇事次因，業經交通大學
    鑑定如前，本院復審酌上訴人、張雨翔所致本件車禍事故原
    因力之強弱與過失程度之輕重，認上訴人應負百分之70之過
    失責任，張雨翔應負百分之30之過失責任。又張雨翔為系爭
    車輛車主黃美華之子，此有張雨翔身分證影本在卷可參（見
    原審卷第114頁），張雨翔經黃美華之同意駕駛系爭車輛，
    應認係黃美華之使用人，而張雨翔就本件車禍事故之發生既
    與有過失，本院自得減輕上訴人百分之30之賠償金額，是被
    上訴人所得請求上訴人賠償之系爭車輛修復費用為7萬9,193
    元（計算式：11萬3,133元×70%＝7萬9,193元，元以下四捨五
    入）。上訴人空言辯稱張雨翔應負擔7成過失責任，上訴人
    負擔3成，始為合理云云，要無可採。
六、綜上所述，本件被上訴人依侵權行為及保險代位之法律關係
    ，請求上訴人給付7萬9,193元，及自起訴狀繕本送達翌日即
    106年5月18日起（見原審卷第23頁）至清償日止，按年息百
    分之5計算之利息，為有理由，應予准許。原審就上開應予
    准許部分所為上訴人敗訴之判決，並依職權宣告假執行及供
    擔保免為假執行，經核並無違誤，應予維持。上訴意旨指摘
    原判決此部分不當，求予廢棄，為無理由，應予駁回。 
七、本件事證已臻明確，兩造其餘主張、陳述及所提之證據暨攻
    擊防禦方法，經本院斟酌後，核與本件判決結果不生影響，
    爰不一一論述，附此敘明。
八、據上論結，本件上訴為無理由，依民事訴訟法第436條之1第
    3項、第449條第1項、第78條，判決如主文。 　　　
中　　華　　民　　國　　111 　年　　5 　　月　　27　　日
                 民事第五庭    審判長法　官　匡  偉
                                     法  官  陳乃翊
　　　　　　　　　　　　　　　　　　 法　官　王唯怡
以上正本係照原本作成。
本判決不得上訴。
中　　華　　民　　國　　111 　年　　5 　　月　　27　　日
                                     書記官  林俐如
附表：
折舊時間  金額（新臺幣，元以下四捨五入） 第1年折舊值    17萬2,960元×0.369＝6萬3,822元 第1年折舊後價值 17萬2,960元－6萬3,822元＝10萬9,138元 第2年折舊值 10萬9,138元×0.369＝4萬272元 第2年折舊後價值 10萬9,138元－4萬272元＝6萬8,866元 第3年折舊值  6萬8,866元×0.369×（7/12）＝1萬4,823元 第3年折舊後價值 6萬8,866元－1萬4,823元＝5萬4,043元